臺灣高等法院臺中分院刑事判決　　　　　　　　　九十三年度上訴字第一四○○號
　　上　訴　人　臺灣台中地方法院檢察署檢察官
　　被　　　告　丙○○
右上訴人因被告偽造文書等案件，不服臺灣台中地方法院九十三年度訴字第八六二號
中華民國九十三年六月三十日第一審判決（起訴案號：臺灣台中地方法院檢察署九十
二年度偵字第一一九五五號），提起上訴，本院判決如左：
      主  文
上訴駁回。
      事  實
一、丙○○前曾因犯贓物罪經臺灣板橋地方法院判處有期徒刑五月確定，於民國（下
    同）八十七年四月二十九日易科罰金執行完畢；又因犯竊盜罪經同院判處有期徒
    刑七月確定，經發監執行後，於八十八年一月十五日縮短刑期執行完畢。猶不知
    悔改，復因另涉妨害自由案件（臺灣台中地方法院九十一年度易字第二九五七號
    ），亟思利用機會取得偽造或變造之身分證件，以為將來可能逃亡時隱匿身分之
    需，乃基於變造特種文書（特許證及其他相類之證書）之概括犯意，先於九十二
    年初農曆年前某日，在其所經營位於臺中市北屯區○○○路○段二五九號之「華
    西街生炒花枝店」內，受黃耀輝之託代為申辦信用卡，而收受黃耀輝交付國民身
    分證時，竟基於為自己不法所有之意圖，於收受後予以侵占，並將該國民身分證
    上黃耀輝之相片撕下，換貼其自己之照片，以此方式變造黃耀輝之國民身分證，
    足以生損害於黃耀輝及戶政機關對於國民身分證管理之正確性，嗣並向黃耀輝佯
    稱該張國民身分證不慎遺失。又於九十二年六月上旬某日，在其上開店內，於甲○○為其示範如何使用影印機時，以將其自己之照片浮貼於甲○○之重型機車駕
    駛執照上，再持往某不知名之便利商店彩色影印之方式，變造完成甲○○之駕駛
    執照彩色影本一張，足以生損害於甲○○及公路監理機關對於駕駛執照管理之正
    確性（該駕駛執照則於丙○○彩色影印完畢後，隨即返還甲○○）。迨至九十二
    年六月十一日十四時二十分許，經警持臺灣台中地方法院核發之搜索票在丙○○
    上址店內執行搜索時，扣得上開變造之黃耀輝國民身分證及變造之甲○○駕駛執
    照彩色影本各一張，而查悉上情。
二、案經雲林縣警察局移送臺灣臺中地方法院檢察署檢察官偵查起訴。
      理  由
一、訊據被告丙○○坦承於九十二年六月十一日下午有為警在其前開店內查獲上開變
    造之黃耀輝國民身分證及變造之甲○○駕駛執照彩色影本各一張等事實不諱，惟
    矢口否認有普通侵占及變造特種文書等犯行，辯稱：被害人黃耀輝之國民身分證
    係伊向被害人黃耀輝借用的，且伊僅在該國民身分證貼上伊之照片，並未撕下被
    害人黃耀輝之照片。另伊以伊之照片浮貼於被害人甲○○之駕駛執照上，再持往
    便利商店彩色影印，係經被害人甲○○同意，當時被害人甲○○亦在場，並非變
    造云云。惟查：（一）證人黃耀輝於檢察官偵查時證稱：「被告說要幫我辦信用
    卡，今年農曆年前我在他店裡將身分證交給他，過沒幾天他跟我說遺失了」、「
    （有無同意被告在身分證上貼他相片？）沒有，我不知道這件事」、「被告向我
    拿走身分證後，我向他要回，他跟我說遺失了，我不知道他拿去作什麼事」各等
    語（見偵查卷第一○二頁、第一○三頁）。又被告於受託代為申辦信用卡而收受
    被害人黃耀輝之國民身分證後，竟向被害人黃耀輝佯稱該國民身分證已遺失，且
    變造該國民身分證上之照片，足見其主觀上具有侵占之不法所有意圖甚明。參以
    國民身分證幾為國民於國境內活動隨時需加使用之證件，而以自己之國民身分證
    提供他人為冒名使用，無異於將自己置於各種隨時可能到來之民、刑事糾紛中，
    如無特殊之原因與利益，實無可能為此百害而無一利之行為等情以觀，足證被告
    此部分所辯，與事實不符，並不足取。（二）被害人甲○○已就被告如何藉其示
    範影印機操作之機會，將照片浮貼於其駕駛執照上，而後攜往便利商店為彩色影
    印之過程，於警詢及偵查時分別證述明確；並有雲林縣警察局刑警隊搜索扣押筆
    錄、扣押物品目錄表等各一份足稽。又機車駕駛執照為被害人甲○○駕駛機車時
    所必備之證件，衡情被害人甲○○應無同意被告將其照片浮貼於該駕駛執照上之
    理。（三）此外復有扣案之上開變造後黃耀輝國民身分證及變造後甲○○駕駛執
    照等影本各一張可按。足證被告上開所辯顯係飾卸之詞，並不足採，是罪證明確
    ，其犯行堪以認定。
二、核被告所為，係犯刑法第三百三十五條第一項之普通侵占罪及同法第二百十二條
    之變造特種文書罪。其先後二次變造特種文書犯行，犯罪構成要件相同，顯係基
    於概括犯意反覆為之，為連續犯，應依法論以一罪並加重其刑。至其所犯之上開
    二罪間，具有方法、結果關係，應依牽連犯之規定從一重之普通侵占罪處斷。又
    普通侵占罪部分，雖未經起訴，但因與起訴之變造特種文書部分係屬具有方法、
    結果關係之裁判上一罪，為起訴效力所及，本院自應併予審判。另被告前曾因犯
    贓物罪經臺灣板橋地方法院判處有期徒刑五月確定，於八十七年四月二十九日易
    科罰金執行完畢；又因犯竊盜罪經同院判處有期徒刑七月確定，經發監執行後，
    於八十八年一月十五日縮短刑期執行完畢，有臺灣高等法院被告全國前案紀錄表
    在卷可稽，其於受有期徒刑之執行完畢後，五年之內再犯本件有期徒刑以上之罪
    ，為累犯，應依法遞加其刑。原審調查後適用刑法第三百三十五條第一項、第二
    百十二條、第五十六條（原判決論結欄漏引第五十六條）、第五十五條、第四十
    七條、第四十一條第一項前段、第三十八條第一項第三款、罰金罰鍰提高標準條
    例第一條前段、第二條，並審酌被告之素行不佳及其犯罪之動機、目的、犯後未
    見深刻之悔意、本件犯罪之次數、所生之危害等一切情狀，量處被告有期徒刑四
    月，並諭知易科罰金之折算標準，以示懲儆。又扣案之變造甲○○駕駛執照彩色
    影本一份，為被告因本件犯罪所得之物，為其所有，業據其供承在卷，並依刑法
    第三十八條第一項第三款之規定宣告沒收，認事用法核無違誤，量刑亦妥適。檢
    察官上訴意旨指摘原判決此部分量刑過輕，並無理由，應予駁回。
三、公訴意旨略以：被告另基於偽造及行使偽造私文書之概括犯意，連續於如附表所
    示之時間，在不詳地點，填具如附表所示發卡機構之信用卡申請書，並在各該申
    請書之申請人簽名欄偽造被害人「乙○○」之簽名，以偽造被害人乙○○申請發
    卡之申請書，再交回各該發卡機構，而行使偽造之「乙○○」申請書，致使各該
    發卡機構陷於錯誤，而核發如附表所示卡號之信用卡予被告，足以生損害於被害
    人乙○○及各該發卡機構對於發卡管理之正確性，因認被告此部分亦涉有刑法第
    二百十六條、第二百十條行使偽造私文書及同法第三百三十九條第一項詐欺取財
    等罪嫌云云。按犯罪事實應依證據認定之，無證據不得認定犯罪事實；又不能證
    明被告犯罪者，應諭知無罪之判決，刑事訴訟法第一百五十四條第二項、第三百
    零一條第一項前段分別定有明文。次按事實之認定，應憑證據，如未能發現相當
    證據，或證據不足以證明，自不能以推測或擬制之方法以為裁判基礎；又認定不
    利於被告之事實，須依積極證據，苟積極證據不足為不利於被告事實之認定時，
    即應為有利於被告之認定，更不必有何有利之證據（最高法院三十年上字第八一
    六號、四十年臺上字第八六號判例參照）。訊據被告雖坦承有以被害人「乙○○
    」之名義填寫申請書申請如附表所示信用卡之事實不諱，惟矢口否認有行使偽造
    私文書及詐欺取財等犯行，辯稱：如附表所示之信用卡係被害人乙○○授權伊去
    申請的，並非伊冒名申請，且當時該信用卡所刷之錢，伊均有繳納云云。經查證
    人乙○○於檢察官偵查時雖到庭結證稱：「（有無將你的卡片交給丙○○？）沒
    有」、「（這三張卡片是否你所有？）不是我的，我沒有辦這些卡，乙○○的名
    字也不是我簽的」、「（為何丙○○說你有將這三張卡片給他？）我不知道」等
    語。但嗣於原審第一次審判期日時已到庭結證後改稱：「我是被告的繼父，是我
    拿我的身分證給被告，讓他去申請信用卡的，因為被告說他要做生意需要用錢，
    信用卡的帳款他會自己去繳納」、「被告是說要辦理二家銀行的信用卡，是富邦
    銀行和中華銀行的信用卡」、「（辦理信用卡的申請書是否有拿回來給你簽名？
    ）我不會寫，我叫被告自己寫就好了。因我不認識字，他寫好後有說要拿申請書
    給我看，我說不用給我看」、「（檢察官問你‧‧‧，你說沒有同意被告去申請
    信用卡，陳述內容是否都實在？）因為那時候是氣被告吃藥（指毒品），要讓他
    去關，所以才會這樣說」、「申請辦理完後的信用卡你是有看過？）有的。被告
    拿富邦銀行，還有中華銀行的東森得易卡給我看過」、「我沒有限定被告要辦幾
    張信用卡，只要被告有繳錢就可以了」、「（你是否知道作偽證是犯法的？）知
    道」、「我現在當庭所陳述的才是實在的」等語（見原審卷第四一頁至第四六頁
    ）。於本院準備程序時復到庭證稱：「我是被告的繼父。如附表這三張信用卡是
    我同意被告去申請的，因被告做生意失敗，人家叫他搬家，他沒有錢，他跟我說
    要申請信用卡，我有同意他用我的名義去申請信用卡」、「（問：你在偵查中為
    何說你不知道被告去申請這三張信用卡？）這是因之前被告有吸毒，我懷恨他，
    希望他去關，看能不能戒除，我才說不實在的話，事實上我知道他去申請這三張
    信用卡」、「（問：你到底事先有無同意被告去申請信用卡？）事先被告有跟我
    講，我說好啦」各等語（見本院卷第四一頁至第四二頁）。按證人乙○○於原審
    既已明瞭偽證罪可能面臨之刑責問題，而仍於原審及本院審理中，願為前開有利
    於被告之陳述，並已就其前後供述不一之情形，詳予說明其原由，衡情其於原審
    及本院所為之陳述，自較為可採。準此，被害人乙○○既事先已同意被告以其名
    義申請如附表所示之信用卡（及購物卡），即與偽造私文書之構成要件不符。被
    告既不成立偽造私文書，自無行使偽造私文書及詐欺取財之問題。此外復查無其
    他積極證據足認被告確有行使偽造私文書及詐欺取財等犯行，其犯罪並不能證明
    。原審調查後以被告此部分犯罪並不能證明而為無罪之判決，核無違誤。檢察官
    上訴意旨仍執前詞，指摘原判決此部分不當，非有理由，亦應予駁回。
四、據上論結，應依刑事訴訟法第三百六十八條，判決如主文。
本案經檢察官丁○○到庭執行職務。
中      華      民      國      九十三     年      十      月    十二   日
                                   臺灣高等法院臺中分院刑事第八庭
                                         審判長法  官  羅  得  村
                                               法　官  陳  毓  秀
    法  官  劉  榮  服
右正本證明與原本無異。
除侵占部分不得上訴外，餘得上訴。
如不服本判決應於收受送達後十日內向本院提出上訴書狀，其未敘述上訴之理由者並
得於提起上訴後十日內向本院補提理由書（均須按他造當事人之人數附繕本）。
                                               書記官  陳  俞  豪
中     華     民     國     九十三     年      十      月     十三      日
附錄本案論罪科刑法條全文：
中華民國刑法第三百三十五條第一項
意圖為自己或第三人不法之所有，而侵占自己持有他人之物者，處五年以下有期徒刑
、拘役或科或併科一千元以下罰金。
刑法第二百十二條
偽造、變造護照、旅券、免許證、特許證及關於品行、能力服務或其他相類之證書、
介紹書，足以生損害於公眾或他人者，處一年以下有期徒刑、拘役或三百元以下罰金
附表
┌────────┬──────┬───┬─────┬─────────┐
│卡            號│發 卡 機  構│申請人│申請日期  │  備          註  │
├────────┼──────┼───┼─────┼─────────┤
│0000000000000000│富邦商業銀行│乙○○│91˙˙│         │
├────────┼──────┼───┼─────┼─────────┤
│0000000000000000│中華商業銀行│乙○○│92˙４˙│東森得易卡        │
├────────┼──────┼───┼─────┼─────────┤
│0000000000000000│中華商業銀行│乙○○│92˙４˙│東森購物卡        │
└────────┴──────┴───┴─────┴─────────┘
                                                              　　　　　ｒ
